臺灣臺中地方法院民事判決　　　　　　　　　　　　　九十一年度簡上字第四三號
　　上　訴　人　乙　○
　　被　上訴人　甲○○
右當事人間請求塗銷抵押權登記事件，上訴人對於中華民國九十年十一月十九日本院
台中簡易庭九十年度中簡字第三二二Ｏ號第一審判決提起上訴，本院判決如左：
    主　    文
上訴駁回。
第二審訴訟費用由上訴人負擔。
    事　    實
甲、上訴人方面：
一、聲明：
（一）原判決廢棄。
（二）被上訴人應將坐落台中縣烏日鄉○○段第七二四─一Ｏ地號土地及其上建號二
      五○號即門牌號碼台中縣烏日鄉○○村○○鄰○○路八○五巷六弄二六號房屋
      （下稱系爭房地），所有權全部，由台中縣大里地政事務所以登記字號八八年
      里普資字第三八九二七○號收件，於民國（下同）八十八年十一月二十四日所
      設定之本金最高限額新台幣（下同）參拾萬元之抵押權登記，予以塗銷。
二、陳述：除與原審判決所載相同者茲予引用外，補稱：
    本件被上訴人曾於九十年間，向鈞院檢察署提出傷害偵查告訴及刑事附帶民事訴
    訟時，先後二次雖無承認收到上訴人貳拾壹萬伍仟元償還款，惟其卻承認收到壹
    拾伍萬元，此項被上訴人自認之事實應可作為心證之資料。復按「權利之行使，
    不得違反公共利益，或以損害他人為主要目的。行使權利、履行義務，應依誠實
    及信用之方法。」而權利人於法律限制內，雖得自由行使其權利，然其目的要以
    保護自己之利益為必要，若專以損害他人利益為目的者，其權利之行使，實為不
    法之行為，自為法所不許。查被上訴人明知已收取上訴人給付貳拾萬伍仟元之還
    款，然因其未出具收據，事後卻不承認，如依被上訴人八十八年三月三十一日之
    存證信函內容，承認上訴人於八十五年二月十二日借款時約定三個月後返還借款
    ，若上訴人未陸續返還借款，被上訴人諒不會遲至八十八年三月三十一日再催討
    借款，且至同年十一月二十四日再補辦抵押權設定登記，由此可見，被上訴人否
    認上訴人業為清償，其抗辯之行使，顯以損害上訴人為主要目的，抑且違背民法
    誠信原則，被上訴人之抗辯應不足取。末查，兩造約定之利息固為每壹拾萬元每
    月參仟元，惟超過年息百分之二十部分，被上訴人並沒有請求權，又被上訴人如
    承認僅收取上訴人壹拾伍萬元，再加上上訴人提存台中地方法院壹拾參萬伍仟元
    ，合計貳拾捌萬伍仟元，扣除本金貳拾伍萬元外，支付利息不足之數，上訴人願
    依法補足，以清償全部本金。
三、證據：提出國庫存款收款書、提存書、郵局存證信函、存款存摺（均影本）、土
    地登記謄本及建物登記謄本各一份為證。
乙、被上訴人方面：
一、聲明：求為判決如主文第一項所示。
二、陳述：除與原審判決所載相同者茲予引用外，補稱：
    上訴人只償還壹拾肆萬壹仟伍佰元及提存部分壹拾參萬伍仟元，利息是每壹拾萬
    元每月參仟元（即年息百分之三十六計算），上訴人尚未清償完畢，違約金之部
    分依本票上之記載計算，違約金和利息一樣多。
三、證據：提出郵局存證信函、抵押權設定契約書、本票影本各一紙、本票裁定狀影
    本及土地登記簿謄本二份為證。
丙、本院依職權調閱八十八年度票字第六四七七號本票裁定卷宗參辦。
    理    　由
一、本件上訴人起訴主張：上訴人於八十五年二月十二日，因缺錢週轉，以其所有坐
    落臺中縣烏日鄉○○村○○鄰○○路八○五巷六弄二六號房屋及土地所有權狀二
    紙，向被上訴人抵押借款貳拾伍萬元，約定每壹拾萬元，每月利息參仟元，並先
    預扣三個月之利息，被上訴人於八十八年十一月二十四日，始辦理抵押權設定登
    記。上訴人向被上訴人借款後，至八十七年五月止，已陸續償還借款壹拾萬伍仟
    元，並於八十八年三月二日止，再陸續償還壹拾壹萬元，前後合計已償還貳拾壹
    萬伍仟元，餘欠參萬伍仟元，曾於八十八年七月二十六日約請被上訴人在台中縣
    烏日鄉○○街新勝巷四六號，結算餘欠及利息，然因被上訴人收取還款時並未開
    具收據，事後故意以少報多，雙方發生爭執，上訴人一時氣憤，曾毆打被上訴人
    成傷，其後上訴人雖多次催請被上訴人前來收取，然被上訴人故意不讓上訴人全
    部清償，並於八十八年十一月二十四日，將上訴人所交付之所有權狀辦理抵押權
    設定登記。惟登記時，上訴人僅欠被上訴人參萬伍仟元本金及部分利息，設定之
    金額與實際不符，違背誠信原則。上訴人不得已又於九十年九月十三日向鈞院辦
    理提存，金額為壹拾參萬伍仟元。上訴人業已清償完畢，被上訴人迄今不願出面
    辦理抵押權塗銷登記，爰訴請判決命被上訴人塗銷抵押權登記等語。被上訴人則
    以：上訴人向被上訴人借款尚未全部清償，抵押權所擔保之債權並未消滅，其無
    庸塗銷等語資為抗辯。
二、按稱抵押權者，謂對於債務人或第三人不移轉占有而供擔保之不動產，得就其賣
    得價金受清償之權；抵押權所擔保者為原債權、利息、遲延利息，及實行抵押權
    之費用，民法第八百六十條、八百六十一條分別定有明文，是抵押權係擔保債權
    而設定，為一擔保物權，具有從屬性，亦即抵押權之發生、移轉及消滅，均應從
    屬債權。如抵押權所擔保之債權，因清償、提存、免除、混同等原因而全部消滅
    時，抵押權亦隨之而消滅，基於消滅上之從屬性，抵押權全部消滅時，抵押人自
    有塗銷登記請求權。惟如抵押權所擔保之債權未消滅，抵押人自無從請求塗銷。
    本件上訴人起訴主張其於八十五年二月十二日，向被上訴人借款貳拾伍萬元，為
    擔保其債務之履行，遂以上訴人所有之系爭房地設定第二順位本金最高限額參拾
    萬元之系爭抵押權予被上訴人，而該最高限額抵押權之存續期間自八十五年二月
    十日起至八十八年十二月十日止，並於八十八年十一月二十四日，經台中縣大里
    地政事務所以八八年里普資字第三八九二七０號登記完成等事實，為被上訴人所
    不爭執，並有上訴人所提土地登記謄本、建物登記謄本及本票一紙附卷可參，上
    訴人所主張此部分之事實，自堪信為真實。然上訴人於原審起訴主張系爭最高限
    額抵擔押權所擔保之債權業經其清償消滅云云，此為被上訴人所否認，是本件所
    應審究為系爭抵押權所擔保之債權是否已清償消滅？經查：
（一）本件依被上訴人所提附卷上訴人為借款而簽發交付予被上訴人之本票，其上固
      記載：發票日為八十五年二月十二日，到期日為八十五年五月十一日，面額為
      貳拾伍萬，利息約定自發票日起按每百元日息一角（即年百分之三六點五），
      違約金按每百元息一角（即借款之千分之一，為貳佰伍拾元）計付等事項，惟
      本件系爭借款，上訴人主張其向被上訴人借款貳拾伍萬元，借款利息約定為壹
      拾萬元每月利息參仟元（即年息百分之三十六），每月借款利息柒仟伍佰元，
      為兩造所不爭執，並有被上訴人九十一年四月三十日陳述狀一份在卷可參，自
      堪信為真實。另被上訴人主張違約金依本票記載應與利息一樣，惟上訴人否認
      之，且查：該本票上係記載「違約金按每百元息一角」，與利息之記載不同，
      只能認定違約金為貳佰伍拾元，被上訴人超過貳佰伍拾元之主張，尚不可埰。
      又上訴人主張其於借款時，被上訴人原本約定借款時間三個月，被上訴人預扣
      三個月利息貳萬貳仟伍佰元之事實，被上訴人就此主張未為爭執，且就其有實
      際交付貳拾伍萬元借款予上訴人之事實，復未舉證以對，是上訴人主張被上訴
      人於借款時有預扣利息，實僅交付貳拾貳萬柒仟伍佰元予上訴人之事實，應屬
      可採。按債權人除前條限定外，不得以折扣或其他方法巧取利益，民法第二百
      零六條定有明文。本件上訴人本係欲向被上訴人借款貳拾伍萬元，被上訴人竟
      預扣利息三個月，而僅交付貳拾貳萬柒仟伍元，巧取利益，就該預扣之貳萬貳
      仟伍佰元實際並未交付，即不發生返還請求權，是上訴人實際向被上訴人借款
      之數額應為貳拾貳萬柒仟伍佰元。
（二）又上訴人主張其就系爭借款，自借款後至八十七年五月止，已陸續償還借款壹
      拾萬伍仟元，並於八十八年三月二日止，再陸續償還壹拾壹萬元，前後合計已
      償還貳拾壹萬伍仟元，餘欠參萬伍仟元云云，惟被上訴人僅自認上訴人有陸續
      清償壹拾肆萬壹仟伍佰元之利息，上訴人就其於八十八年三月二日止有清償貳
      拾壹萬伍仟元之事實，未能舉證以實其說，應認被上訴人自陳僅有自上訴人處
      取償壹拾肆壹仟伍佰元之事實可採。再者，約定利率超過百分之二十者，債權
      人對於超過部分之利息，無請求權，民法第二百零五條定有明文。本件兩造就
      借款之利息固約定為年息百分之三十六，惟上述規定，就超過年息百分之二十
      部分，被上訴人並無請求權，是上訴人主張超過百分之二十部分被上訴人無請
      求權，其無庸給付，應屬可採。又參諸本件系爭最高限額抵押權存續期間為八
      十五年二月十日至八十八年十二月十日，是系抵押權所擔保債權，除本金貳拾
      貳萬柒仟伍佰元外，尚有八十五年二月十二日至八十八年十二月十日之利息債
      權（三年十一個月，按年息百分之二十計算為壹拾柒萬捌仟貳佰零捌元）及違
      約金貳佰伍拾元，合計為肆拾萬伍仟玖佰伍拾捌元。
（三）另依前開上訴人所提附卷被上訴人所不爭執之提存書，上訴人於九十年九月十
      三日，有為清償系爭債務，而向本院辦理提存現金額壹拾參萬伍仟元，惟依前
      述，上訴人就系爭借款除上開提存款外，僅對被上訴人清償壹拾肆萬壹仟伍佰
      元，兩者合計清償貳拾柒萬陸仟伍佰元。按清償人所提出之給付應先抵充費用
      ，次充利息、次充原本。民法第三百二十三條定有明文。上訴人主張其於八十
      七年五月間，有清償壹拾萬伍仟元，依被上訴人所提附卷之許可本票裁定強制
      執行狀所載內容，被上訴人於八十八年四月十五日，請求本院核准本票強制執
      行時僅要求上訴人應自八十七年五月十一日起，計付利息之事實，就經驗法則
      而論，上訴人所主張八十七年五月前，有陸續清償壹拾萬伍仟元之事實，應屬
      可採，且該清償款項，依前述抵充規定，應係清償八十五年二月十二日起至八
      十七年五月十日止本金所生之利息債務（兩造實際借款固為貳拾貳萬柒仟伍佰
      元，依年息百分之二十利算，至八十七年五月十日借款期為二年三個月，利息
      為壹拾萬貳仟參佰柒拾伍元，惟依兩造原為約定之利息百分之三十六計算，上
      訴人此部分之清償，尚不及兩造原約定利率所產生之利息）及違約金貳佰伍元
      之債務，惟本金貳拾貳萬柒仟伍佰元，上訴人則尚未清償，是上訴人就借款本
      金部分仍應支付八十七年五月十一日至八十八年十二月十日（即抵押權擔保存
      續期間）按年百分之二十計算之利息。如前所述，系爭抵押權於存續期間所擔
      保之債權額含本金、利息及違約金，合計為肆拾萬伍仟玖佰伍拾捌元，上訴人
      僅清償貳拾柒萬陸仟伍佰元，固可消滅抵押權所擔保之部分債權，然抵押權所
      擔保之債權既未全部清償，系爭抵押權即未消滅，被上訴人即無塗銷系爭抵押
      權之義務，上訴人請求被上訴人塗銷抵押權登記，於法即屬無據。
三、綜上所述，本件上訴人既尚未清償系爭抵押權所擔保之全部借款債權，從而，其
    訴請被上訴人應將系爭抵押權登記予以塗銷，於法無據，不應准許。原審為上訴
    人敗訴之判決，並無不合。上訴意旨指摘原判決不當，求予廢棄改判，為無理由
    ，應予駁回。
四、據上論結，本件上訴為無理由，依民事訴訟法第四百三十六條之一第三項、第四
    百四十九條第一項、第七十八條，判決如主文。
中　　　華　　　民　　　國　　　九十一　　　年　　　六　　　月　二十八  日
                               臺灣台中地方法院民事第三庭
　　　　　　　　　　　　　　　　　　審判長法官　張　瑞　蘭
　　　　　　　　　　　　　　　　　　法　　　官　張　國　華
　　　　　　　　　　　　　　　　　　法　　　官　王　金　洲
右正本證明與原本無異。
本判決不得上訴。
中　　　華　　　民　　　國　　　九十一　　　年　　　六　　　月　二十八  日
　　　　　　　　　　　　　　　　　　法院書記官
